臺灣高等法院臺中分院民事裁定
111年度抗字第6號
抗  告  人  鍾俐慧
相  對  人  第一商業銀行股份有限公司

法定代理人  邱月琴
相  對  人  邱明慧
上列當事人間第三人異議之訴事件，抗告人對於中華民國110年1
1月8日臺灣臺中地方法院110年度訴字第1583號裁定提起抗告，
本院裁定如下：
    主  文
原裁定廢棄。
    理  由
一、抗告意旨略以：本件發生在第一商業銀行股份有限公司（下
    稱第一商業銀行）基隆分行，法定代理人是相對人邱明慧，
    均為被告，抗告人要求務必撤銷「臺中地方法院89年執全一
    字第939號查封債務人鍾○○位於臺中市○○街0號8樓國民住宅
    所有權案」，讓此產權回歸所有原繼承人，方便辦理塗銷及
    重新登記產權，爰請求廢棄原裁定。
二、按原告起訴時，本應依民事訴訟法第244條第1項規定，以訴
    狀表明當事人及法定代理人、訴訟標的及其原因事實、應受
    判決事項之聲明等事項，提出於法院，否則即屬起訴不合程
    式。惟原告此項不合程式或不備其他要件情形，如可得補正
    ，法院即應先限期命其補正，逾期仍未補正者，始得以裁定
    駁回其訴，此觀同法第249條第1項規定甚明。次按民事訴訟
    法第199條第2項規定，當事人之聲明或陳述有不明瞭或不完
    足者，審判長應令其敘明或補充之，此為審判長因定訴訟關
    係之闡明權，同時並為其義務，審判長對於訴訟關係未盡此
    項必要之處置，違背闡明之義務者，其訴訟程序即有重大瑕
    疵（最高法院民國110年度台抗字第853號裁定參照）。故原
    告起訴之聲明不明確，或其已依限補正其認為明確之聲明，
    而法院仍認其訴之聲明尚不明確者，審判長應行使闡明權，
    令原告敘明或補正之，尚不得逕謂起訴不合程式。
三、經查，抗告人之起訴狀未明列應受判決事項之聲明，僅在其
    起訴狀主旨、訴之聲明第6項記載：「請求撤銷臺中地方法
    院89年執全一字第939號查封債務人鍾○○位於臺中市○○街0號
    8樓國民住宅所有權案。」，原法院認抗告人未在起訴狀記
    載應受判決事項之聲明、訴訟標的及其原因事實，乃於110
    年6月16日裁定命抗告人應於收受裁定送達後7日內具狀補正
    之（訴之聲明須具體明確，載明請求被告做何事或請求之金
    額），並陳明請求權基礎（即適用之法律關係、條文等），
    以利原法院核定訴訟標的價額；如無法查報或未能查報，則
    本件訴訟標的價額依民事訴訟法第77條之12規定，以同法第
    466條所定不得上訴第三審之最高利益額數加10分之1定之即
    新臺幣（下同）165萬元，應徵第一審裁判費1萬7335元，有
    抗告人所提110年6月1日民事起訴狀、原法院上開補正裁定
    可稽（詳原審卷第13、15、97頁）。抗告人於收受上開補正
    裁定後，雖再行提出之起訴狀上，仍未明列應受判決事項之
    聲明為何，僅在聲明理由7記載：「請求撤銷臺中地方法院8
    9年執全一字第939號查封債務人鍾○○位於臺中市○○街0號8樓
    國民住宅所有權案。」，並自行繳納第一審裁判費1萬7335
    元，有抗告人所提110年6月28日民事起訴狀、原法院自行收
    納款項收據可考（詳原審卷第101、111至113、193頁），然
    抗告人於原法院110年8月25日行訊問程序時，已表明其起訴
    主張事實為：「原告之父遺產遭原告之兄私自獨占，因原告
    之兄欠第一銀行錢，遭第一銀行扣了遺產中之系爭房屋，現
    系爭房屋原告之兄同意由繼承人按比例繼承，請求撤銷第一
    銀行之保全對系爭房屋之扣押。」、「因為假扣押就是在第
    一商業銀行基隆分行，所以我要告的被告是第一商業銀行，
    法定代理人是邱月琴。」、「我要追加被告第一商業銀行，
    法定代理人邱月琴。」，原法院闡明訴之聲明即是希望法官
    於判決中主文欄記載之事項，抗告人即表明：「訴之聲明：
    一、撤銷臺中地方法院89年執全一字第939號查封債務人鍾○
    ○所有財產之假扣押。二、訴訟費用由被告負擔。事實理由
    如上所載。我要撤銷臺中地院89年執全一字第939號之假扣
    押。」（詳原審卷第295至296頁），依抗告人上開所提之起
    訴狀記載及陳述內容，顯然並非不能認定抗告人請求應受如
    何判決之具體事項。雖原法院嗣於110年10月20日言詞辯論
    程序中，提示原審卷第337至353頁之起訴狀（即110年10月1
    2日民事起訴狀），再次詢問抗告人上面是否為本案訴之聲
    明？抗告人回答：「這全部都是我的訴之聲明。」（詳原審
    卷第373頁），且觀諸上開民事起訴狀內容，固無從認定抗
    告人請求應受判決事項之聲明為何？然抗告人於前既已明確
    表明其起訴之聲明，以抗告人並未委任專業律師代理，亦難
    苛求其嫻熟法律專業知識，而能正確理解法律上起訴聲明之
    定義，原法院如認抗告人之聲明或陳述不明確，抑或前後主
    張有矛盾之處，自應依民事訴訟法第199條第2項規定行使闡
    明權，向抗告人發問或曉諭，而令其敘明或補充，以究明其
    真意。從而，原法院未為適當闡明，即以抗告人未能具體表
    明應受判決事項之聲明為由，認定抗告人之起訴為不合法，
    逕以裁定駁回抗告人之起訴，尚有未洽。抗告意旨雖未指摘
    及此，惟原裁定既有不當，應認抗告仍為有理由，爰由本院
    將原裁定廢棄，發回原法院更為適法之處理。
四、據上論結，本件抗告為有理由，爰裁定如主文。
中　　華　　民　　國　　111 　年　　1 　　月　　24　　日
                 民事第二庭   審判長法　官  楊國精
　　　　　　　　　　　      　　　　法　官  李立傑 
　　　　　　　　　　　      　　　　法　官  陳得利
正本係照原本作成。
再為抗告應以適用法規顯有錯誤為理由。
如提起再抗告者應於裁定送達後10日內向本院提出抗告理由狀（
須按照他造人數附具繕本）並繳納抗告裁判費新臺幣1,000元，
同時委任律師或具有律師資格之關係人為代理人。因疫情而遲誤
不變時間，得向法院聲請回復原狀。
                                    書記官  王譽澄
　　　　　　　　　　　　　　　　　　　
中　　華　　民　　國　　111 　年　　1 　　月　　24　　日